臺灣高等法院高雄分院刑事判決　　　　　　　　　九十一年度上易字第一一五四號
　　　上　訴　人　臺灣澎湖地方法院檢察署檢察官
　　　被　　　告　乙○○
右上訴人因被告妨害名譽案件，不服臺灣澎湖地方法院九十一年度易字第九號中華民
國九十一年七月十一日第一審判決（起訴案號：臺灣澎湖地方法院檢察署九十年偵字
第六二六號），提起上訴，本院判決如左：
      主      文
上訴駁回。
      理      由
一、公訴意旨略以：被告乙○○係澎湖縣湖西鄉成功國民小學（下稱成功國小）校長
    ，明知告訴人即該校前廚工甲○○，並未於民國九十年九月二十日下午一時四十
    分許，至校長辦公室對其辱罵，竟於九十年十一月初，提供足以毀損告訴人名譽
    之不實資料，指摘「在九月二十日下午一時四十分許，許校長在校長辦公室批閱
    公文，吳女竟衝入校長室，當場以難聽的字眼辱罵校長，態度相當傲慢，雖然他
    有心不予追究，但吳女竟在學區內散布不實的謠言，說：校長處處刁難工友，要
    工友割草、剪樹、整理校園，並說他是一位窩囊的校長，讓他的名譽與尊嚴受損
    。」等內容予不知情之澎湖時報，澎湖時報乃依被告提供之上開資料，刊載於九
    十年十一月八日之報紙，足以毀損告訴人名譽，因認被告乙○○有犯刑法第三百
    十條第二項之加重誹謗罪嫌云云。
二、按犯罪事實應依證據認定之，無證據不得推定其犯罪事實；次按不能證明被告犯
    罪者，應諭知無罪之判決，刑事訴訟法第一百五十四條、第三百零一條第一項分
    別定有明文。又按刑法上加重誹謗罪，須行為人有將足以毀損他人名譽之事傳播
    於「不特定多數人」而使大眾週知之意圖，始能成立，除此之外，亦須證明行為
    人具有「實質之惡意」，即明知為不實之確定故意，或出於不論真實與否之未必
    故意，始得追究行為人之責任，此即所謂「真正惡意原則」。又立法者為免過度
    限制言論自由，另於同法第三百十一條規定：「以善意發表言論，而有左列情形
    之一者，不罰：一、因自衛、自辯或保護合法之利益者。二、公務員因職務而報
    告者。三、對於可受公評之事，而為適當之評論者。四、對於中央及地方之會議
    或法院或公眾集會之記事，而為適當之載述者。」至同法第三百十條第三項規定
    ：「對所誹謗之事，能證明其為真實者不罰。」係針對言論內容與事實相符者之
    保障，並藉以限定刑罰權之範圍，非謂指摘或傳述誹謗事項之行為人，必須自行
    證明其言論內容確屬真實，始能免於刑責。惟行為人雖不能證明言論內容為真實
    ，但依其所提證據資料，認為行為人有相當理由確信其為真實者，即不能以誹謗
    罪之刑責相繩，亦不得以此項規定而免除檢察官或自訴人於訴訟程序中，依法應
    負行為人故意毀損他人名譽之舉證責任，或法院發現其為真實之義務，並有司法
    院大法官會議釋字第五百零九號解釋意旨可參。
三、公訴人認被告乙○○有犯刑法第三百十條第二項之加重誹謗罪嫌，無非係以告訴
    人之指述、九十年十一月八日之澎湖時報一紙，及據該日報紙報導，事發地點係
    校長室，並非教師辦公室，足認被告未經查證即提供新聞資料，有誹謗故意為主
    要論罪依據。
四、訊據被告乙○○堅詞否認有何加重誹謗犯行，辯稱：我雖有提供上開資料給澎湖
    時報，希望澎湖時報刊登，但主要係因中央日報於九十年十月六日刊登一篇標題
    為「澎一小學廚工，疑遭不當解雇」之文章，我為了澄清事實，為學校及自己辯
    護，才提供這些資料，並非要誹謗告訴人；告訴人確實有於九十年九月二十日下
    午一時四十分，至教師辦公室辱罵我亂講話，當時我正在教師辦公室批閱公文，
    澎湖時報刊載地點誤為校長辦公室，是澎湖時報弄錯，我們學校只有校長室，並
    沒有校長辦公室；我會說告訴人在成功村興風作浪，是該村村長李毓仁告訴我的
    ，並非無根據等語。
五、經查：
（一）告訴人於偵查中坦承：我確實有於九十年九月二十日下午，至教師辦公室向被
      告大聲說話等語（見偵查卷第十三頁）；及證人即成功國小教師蕭傳聲於偵查
      中結證：告訴人於九十年九月二十日下午，確有進入教師辦公室，大聲說：「
      校長亂講話」等語（見偵查卷第十三頁），證人即成功國小教導主任陳正達於
      警訊及偵查中均證稱：於九十年九月二十日下午，在成功國小教師辦公室，甲
      ○○說話很大聲，像在罵校長，這是事實，她還說被告會有報應，人在做天在
      看的話等語（見警訊卷第八頁背面、偵查卷第十四頁），因此，被告主觀上認
      為告訴人有於該日下午對其辱罵，應係其內心之真實確信，而非毫無根據之指
      摘。又參酌告訴人於偵查中自承：有向人說學校工友工作很辛苦等語（見偵查
      卷第十三頁），及證人即成功村村長李毓仁於原審審理中證稱：因為我在村裡
      聽說被告與告訴人間，為學校請工友除草的事情有糾紛的傳聞，想幫被告及告
      訴人調解看看，曾就這些傳聞問被告詳細情形等語（見原審卷第三十九頁），
      並參酌一般鄉間之傳聞，常有經傳述者渲染或誇大之現象，認證人李毓仁向被
      告轉述之過程中，極容易造成被告主觀上認為告訴人在成功村散布謠言之心理
      ，因而被告辯稱：我因見了中央日報之報導，為了澄清事實，為學校及自己辯
      護，才提供資料予澎湖時報刊登等語，應屬其內心之真實想法。
（二）至公訴人以報紙所刊載之事發地點與實際情形不符，認為被告未經查證即提供
      新聞資料，有誹謗故意一節，然經本院查閱被告提供予澎湖時報之原始資料記
      載「‧‧‧九月二十日下午一時四十分左右，校長在辦公室批閱公文，廚工（
      甲○○）衝進辦公室侮辱校長，罵校長亂講話‧‧‧」云云，其內並未寫明事
      發地點係何辦公室，有該澎湖時報九一年二月二十七日（九一）澎時字第０二
      二七號函及所附資料各一份附於原審卷第九頁至第十二頁足稽，是以被告辯稱
      報紙刊登事發地點係校長室，係報社之誤載，應足採信，且告訴人亦指稱此事
      係在教師辦公室發生，可見公訴人上開推論，尚嫌速斷。
（三）綜上所述，足見被告上開所辯，尚可採信。本件被告係出於為自己辯解之動機
      ，而提供上開資料給澎湖時報刊登，其亦有相當之理由，在主觀上確信其所提
      供資料之內容為真實，因此尚難認被告有誹謗告訴人名譽之惡意，自難以該誹
      謗罪相繩。此外，本院復查無其他積極證據足資證明被告有公訴人所指之加重
      誹謗罪之犯行，揆之上開法條規定及判例意旨，本件既不能證明被告犯罪，依
      法自應諭知被告為無罪之判決。
六、原審以不能證明被告犯罪，而諭知被告為無罪之判決，於法並無不合。檢察官上
    訴意旨，仍執前詞，指摘原判決不當，為無理由，應予駁回。
據上論斷，應依刑事訴訟法第三百六十八條，判決如主文。
本案經檢察官方娜蓉到庭執行職務。
中    華    民    國      九十一      年      十      月     九   日
                              臺灣高等法院高雄分院刑事第二庭
                                  審判長法官  林正雄
                                        法官  黃仁松
                                        法官  黃壽燕
右正本證明與原本無異。
不得上訴。
                                  法院書記官  黃富美
中    華    民    國  九十一      年      十      月    九    日
